臺灣高等法院臺中分院刑事判決　　　　100年度上訴字第703號
上　訴　人　臺灣彰化地方法院檢察署檢察官
被　　　告　許秉育
上列上訴人因被告毒品危害防制條例案件，不服臺灣彰化地方法
院99年度訴字第1566號中華民國100年2月15日第一審判決（起訴
案號：臺灣彰化地方法院檢察署99年度偵字第7914號），提起上
訴，本院判決如下：
    主  文
原判決撤銷。
    理  由
一、本件原判決意旨略以：公訴意旨所載犯罪事實，於繫屬之初
    ，其附表1編號1、附表2編號1之各次犯罪時間與各次販賣毒
    品所得，附表3編號1至2之各次犯罪時間、各次犯罪地點，
    及附表3編號3之各次犯罪時間，皆以約略、選項之方式空泛
    記載，致無從特定審判範圍，難認已符刑事訴訟法第264條
    第2項第2款之規定，經於民國100年1月11日裁定「檢察官應
    於20日內，以書狀補正起訴書附表1編號1、附表2編號1之各
    次犯罪時間與各次販賣毒品所得，附表3編號1至2之各次犯
    罪時間、各次犯罪地點，及附表3編號3之各次犯罪時間」（
    附表2編號2不在裁定命補正範圍），嗣檢察官於100年1月24
    日提出補充理由書，補正犯罪事實如附表1至3之補正欄所載
    。經核該等部分，已敘明各次犯罪時間、犯罪地點及販賣毒
    品所得等項，應認已合法補正；至其餘未補正部分，等於仍
    未記載犯罪事實。另前揭補充理由書雖聲請傳喚證人賴憲佐
    ，證明「被告於99年3月至5月間轉讓禁藥甲基安非他命予證
    人賴憲佐之各次時間、地點及金額」，並聲請調閱臺灣雲林
    地方法院99年度訴字第440號案件卷宗，證明「被告販賣甲
    基安非他命予證人蔡明昆之事實」，然此均為「調查證據之
    聲請」，非可與「起訴書犯罪事實之記載」同視；申言之，
    檢察官於案件起訴時，即有義務在起訴書內載明犯罪事實，
    以特定法院審判範圍，並使被告得據此攻擊防禦，如檢察官
    未先主張足以特定之犯罪事實，自不生其後如何調查證據之
    問題。況臺灣雲林地方法院99年度訴字第440號判決，就蔡
    明昆被訴部分業已確定，此有判決、臺灣高等法院被告前案
    紀錄表可憑，惟判決內亦無隻字認定本案被告是否有販賣甲
    基安非他命予蔡明昆之事實。是檢察官補充理由書上開聲請
    ，亦難認已合法補正犯罪事實，等於仍未記載犯罪事實。綜
    上所述，除附表1至3補正欄之業經補正部分外，本件其餘犯
    罪事實，檢察官既未合法補正，其起訴之程序違背規定，爰
    不經言詞辯論，諭知不受理之判決。
二、檢察官上訴意旨以：
  (一)按法院固不得就未經起訴之犯罪審判，而犯罪事實之記載，
    以表明起訴之範圍為已足，然何謂「表明起訴之範圍」？最
    高法院著有94年度臺上字第6610號判決明載：「刑事訴訟法
    第264條第2項關於起訴書程式之規定，旨在界定起訴之對象
    ，亦即審判之客體，苟起訴書所記載之犯罪事實與其他犯罪
    不致相混，足以表明其起訴之範圍者，即使記載粗略未詳，
    事實審法院亦應依職權加以認定，不得以其內容簡略或記載
    不詳，而謂檢察官起訴書未記載犯罪事實，不予受理（最高
    法院25年度上字第662號判例參照）。」本案原偵查檢察官
    之起訴事實為：「被告明知海洛因、甲基安非他命業經毒品
    危害防制條例列為第一、二級毒品管制，甲基安非他命並為
    藥事法第22條第1項第1款所定之禁藥，非經許可，不得持有
    、販賣及轉讓，竟基於意圖營利販賣第一級毒品海洛因、第
    二級毒品甲基安非他命，以及轉讓禁藥甲基安非他命之犯意
    ，先向不詳姓名年籍之人販入不詳數量之第一級毒品海洛因
    及第二級毒品甲基安非他命後，伺機販售，並以其持用之門
    號0000-000000號、0000-000000號、0000-000000號、0000
    -000000號、0000-000000號及0000-000000號等電話作為對
    外聯絡販賣毒品或轉讓禁藥之工具，而先後於如附表1、2所
    示之時間、地點，販賣第一級毒品海洛因、第二級毒品甲基
    安非他命予如附表1、2所示之人，且於如附表3所示之時間
    、地點，無償轉讓禁藥甲基安非他命予如附表3所示之人施
    用。」此有起訴書在卷可憑，故本案起訴書中，關於犯罪行
    為人、時間、地點、犯罪方法及相關構成要件事實均已記載
    ，且無與其他犯罪事實混淆之可能，依據前揭最高法院判例
    及判決意旨，顯已達「表明起訴範圍」之門檻。原審指摘起
    訴書未予表明之上開各節，均非表明起訴範圍所必要之點，
    且或觀諸卷內證據即可明瞭，或可由公訴人以聲請調查證據
    或補充證據之方式補足，然不能據此逕即認起訴範圍未經界
    定、審判對象未經表明。
  (二)復按多次販賣毒品之案件，實務雖有指明採一罪一罰原則（
    最高法院98年度臺上字第7878號判決意旨參照）。然亦有法
    院採集合犯之見解（臺灣臺南地方法院98年度訴字第550、6
    85、640、1069及864號判決；臺灣屏東地方法院98年度訴字
    第1395號判決參照），可見現今實務見解對多次販賣毒品之
    法律適用容有研究之餘地。是原偵查檢察官以被告先後多次
    販賣海洛因、安非他命及轉讓安非他命之行為，認為顯係以
    反覆為一定行為，為其業務（營業）之犯罪定型，在刑法評
    價上各個行為之獨立性薄弱，難以強行割裂，應係數個同種
    販賣毒品舉動之反覆施行，應包括予以評價為一集合犯等情
    ，於法律適用上非無再行探求之空間。
  (三)綜上，原審援引刑事訴訟法第303條第1款、第307條判決公
    訴不受理，容有判決適用法則不當之違法，自難認原判決妥
    適，請撤銷原判決，發回原審法院。
三、按犯罪事實單一，在實體法上僅一個刑罰權，在訴訟法上即
    為一個案件，無從加以分割。而檢察官如就被告之全部犯罪
    事實以實質上或裁判上一罪起訴者，因其認所訴各部分事實
    具有刑罰權單一之不可分關係，在審判上為一不可分割之單
    一訴訟客體，法院自應就全部犯罪事實予以合一審判，並以
    一判決終結之，此即審判不可分之原則。除經法院審理結果
    ，認為一部無罪，他部不受理或免訴者，其判決主文，應分
    別諭知外（最高法院55年度第4次民、刑庭總會會議決議（
    九）參照），凡檢察官以裁判上或實質上一罪起訴之案件，
    其有部分事實構成犯罪、有部分事實不構成犯罪、部分事實
    欠缺訴追條件者，因其在裁判上為具有不可分性之一罪，法
    院於判決時，其主文自僅以一項予以宣示為已足，就不構成
    犯罪或不受理之部分，僅須於判決中敘明其理由即可，自無
    庸於主文另行為無罪、不受理之諭知，以為單一刑罰權之宣
    示（最高法院89年台上字第3073號、93年度臺上字第2752號
    判決意旨參照）。
四、經查，本件公訴意旨係以被告許秉育（下稱被告）於附表1
    所示時地，販賣第1級毒品海洛因與謝宗維，並於附表2所示
    時地，販賣第2級毒品甲基安非他命與謝細貴、蔡明昆，復
    於附表3所示時地，轉讓禁藥甲基安非他命與謝細貴、蔡明
    昆、賴憲佐，而認被告涉有毒品危害防制條例第4條第1項之
    販賣第1級毒品罪嫌、第4條第2項之販賣第2級毒品罪嫌及藥
    事法第83條第1項之轉讓禁藥罪嫌，並認被告上揭多次販賣
    第一級毒品、第二級毒品及轉讓禁藥之行為，均各屬多數行
    為之集合犯，各為包括一罪。另上開3罪間，犯意有別，罪
    名各異，應予分論併罰等語。據上足見，本件檢察官起訴被
    告上揭全部犯罪事實，乃係以集合犯包括一罪起訴，並認所
    訴各數次販賣第一級毒品、第二級毒品及轉讓禁藥之犯罪事
    實，均具有刑罰權單一之不可分關係。是本件就被告上揭被
    訴之數次販賣第一級毒品、第二級毒品及轉讓禁藥等各別犯
    罪事實，其在審判上分別各為不可分割之單一訴訟客體，法
    院自應就全部犯罪事實予以合一審判，並各以一判決終結之
    ，即分別就販賣第一級毒品、第二級毒品及轉讓禁藥等犯行
    加以審理判決之。而查，本件原審法院就所認檢察官已合法
    補正部分（即附表1至3補正欄部分），並未經實體判決，顯
    無就本件公訴犯罪事實認其有一部為無罪，他部應不受理之
    情形存在，則揆諸前開說明，其於全案審理終結前自不得先
    行就單一訴訟客體之一部為不受理判決之諭知，乃原審未能
    詳酌上情，逕以檢察官逾期未補正起訴應記載之犯罪事實，
    而為一部公訴不受理之判決，即有未洽。
五、綜上所述，本件檢察官提起上訴，請求撤銷原判決，為有理
    由，應由本院將原判決撤銷，並不經言詞辯論為之。至原審
    法院於本案審結之際，仍應就全案審酌結果，依上揭審判不
    可分原則，為適法之裁判，自不待言。
據上論斷，應依刑事訴訟法第369條第1項但書、第372條，判決
如主文。
中    華    民    國   100    年    3     月    30    日
            刑事第二庭  審判長法  官  邱  顯  祥
                              法  官  張  國  忠
                              法  官  王  鏗  普
以上正本證明與原本無異。
如不服本判決應於收受送達後十日內向本院提出上訴狀，其未敘
述上訴之理由者並得於提起上訴後十日內向本院補提理由書（均
須按他造當事人之人數附繕本）「切勿逕送上級法院」。
                              書記官  詹  雅  婷
中    華    民    國   100    年    3     月    30    日
附表1（販賣第一級毒品海洛因部分）
┌──┬───┬──────┬────────┬─────┬────────┐
│編號│ 對象 │交易毒品時間│交易毒品地點    │每次購買金│備註            │
│    │      │            │                │額（新臺幣│                │
│    │      │            │                │，下同）  │                │
├──┼───┼──────┼────────┼─────┼────────┤
│1   │謝宗維│99年4月及5月│雲林縣西螺鎮之西│1,000元或 │謝宗維係以門號  │
│    │      │期間之某4或5│螺國中附近      │2,000元   │0000-000000號、 │
│    │      │日（次數約4 │                │          │0000-000000號、 │
│    │      │或5次）     │                │          │0000-000000號電 │
│    │      │            │                │          │話與許秉育持用之│
│    │      │            │                │          │門號0000-000000 │
│    │      │            │                │          │號、0000-000000 │
│    │      │            │                │          │號、0000-000000 │
│    │      │            │                │          │號電話聯絡購買毒│
│    │      │            │                │          │品事宜          │
└──┴───┴──────┴────────┴─────┴────────┘
補正欄：
┌──┬──────────────────────────────────┐
│編號│犯罪事實                                                            │
├──┼──────────────────────────────────┤
│ 1  │許秉育於99年5月3日晚間8時至10時許間，在雲林縣西螺鎮西螺國中附近販賣 │
│    │第一級毒品海洛因2,000元予謝宗維。                                   │
└──┴──────────────────────────────────┘
附表2（販賣第二級毒品甲基安非他命部分）
┌──┬───┬──────┬────────┬─────┬────────┐
│編號│ 對象 │交易毒品時間│交易毒品地點    │金額      │備註            │
├──┼───┼──────┼────────┼─────┼────────┤
│ 1  │謝細貴│99年4月及5月│謝細貴位在彰化縣│1,000元、 │謝細貴係以門號09│
│    │      │期間（次數約│溪州鄉溪畔村西斗│1,500元、 │00-000000號電話 │
│    │      │10餘次）    │路448號住處前之 │2,000元、 │與許秉育持用之門│
│    │      │            │西斗路旁        │3,000元均 │號0000-000000號 │
│    │      │            │                │有，其中以│電話聯絡購買毒品│
│    │      │            │                │購買1,500 │事宜            │
│    │      │            │                │元之次數為│                │
│    │      │            │                │最多      │                │
├──┼───┼──────┼────────┼─────┼────────┤
│ 2  │蔡明昆│99年3月間某 │許秉育所駕駛而暫│2,000元   │蔡明昆係以門號09│
│    │      │日上午      │停在彰化縣員林鎮│          │00-000000號電話 │
│    │      │            │火車站附近路邊之│          │與許秉育所持用之│
│    │      │            │自小客車上      │          │門號0000-000000 │
│    │      ├──────┼────────┼─────┤號電話聯絡購買毒│
│    │      │99年5月13日 │同上            │同上      │品事宜          │
│    │      │凌晨2時許   │                │          │                │
└──┴───┴──────┴────────┴─────┴────────┘
補正欄：
┌──┬──────────────────────────────────┐
│編號│犯罪事實                                                            │
├──┼──────────────────────────────────┤
│ 1  │許秉育於99年3月間某日上午，在其所駕駛而暫停於彰化縣員林鎮火車站附近 │
│    │自小客車上，販賣第二級毒品甲基安非他命2,000元予蔡明昆。             │
├──┼──────────────────────────────────┤
│ 2  │許秉育於99年4月29日晚間9時許，在彰化縣溪州鄉○○村○○路448號附近庭 │
│    │院，販賣第二級毒品甲基安非他命1,500元予謝細貴。                     │
├──┼──────────────────────────────────┤
│ 3  │許秉育於99年5月2日下午4、5時許，在彰化縣溪州鄉○○村○○路448號附近 │
│    │巷口，販賣第二級毒品甲基安非他命1,500元予謝細貴。                   │
├──┼──────────────────────────────────┤
│ 4  │許秉育於99年5月8日下午，在彰化縣溪州鄉○○村○○路448號，販賣第二級 │
│    │毒品甲基安非他命3,000元予謝細貴。                                   │
├──┼──────────────────────────────────┤
│ 5  │許秉育於99年5月12日，在彰化縣溪州鄉○○村○○路448號巷口，販賣第二級│
│    │毒品甲基安非他命2,000元予謝細貴。                                   │
├──┼──────────────────────────────────┤
│ 6  │許秉育於99年5月12日下午5、6時許，在彰化縣永靖鄉興農超市旁菜市場附近 │
│    │，販賣第二級毒品甲基安非他命1,500元予謝細貴。                       │
├──┼──────────────────────────────────┤
│ 7  │許秉育於99年5月13日凌晨2時許，在其所駕駛而暫停於彰化縣員林鎮火車站附│
│    │近自小客車上，販賣第二級毒品甲基安非他命2,000元予蔡明昆（另並無償轉 │
│    │讓第二級毒品甲基安非他命500元予蔡明昆，見附表3補正欄編號2）。       │
├──┼──────────────────────────────────┤
│ 8  │許秉育於99年5月14日某時許，基於謝細貴代為保險箱開鎖之對價，在彰化縣 │
│    │溪州鄉○○村○○路448號，販賣第二級毒品甲基安非他命1,500元予謝細貴（│
│    │另並無償轉讓第二級毒品甲基安非他命500元予謝細貴，見附表3補正欄編號3 │
│    │）。                                                                │
├──┼──────────────────────────────────┤
│ 9  │許秉育於99年5月21日某時許，在彰化縣溪州鄉○○村○○路448號附近巷口，│
│    │販賣第二級毒品甲基安非他命1,000元予謝細貴。                         │
└──┴──────────────────────────────────┘
附表3（轉讓禁藥部分）
┌──┬───┬───────┬─────────┬───┬────────┐
│編號│ 對象 │     時間     │        地點      │市價  │備註            │
├──┼───┼───────┼─────────┼───┼────────┤
│ 1  │謝細貴│99年4月及5月期│謝細貴位在彰化縣溪│每次約│謝細貴係以門號09│
│    │      │間之某5日（次 │州鄉○○村○○路44│500元 │00-000000號電話 │
│    │      │數約5次）     │8號住處及永靖鄉菜 │      │與許秉育持用之門│
│    │      │              │市場之停車場內    │      │號0000-000000號 │
│    │      │              │                  │      │電話聯絡轉讓禁藥│
│    │      │              │                  │      │等事宜          │
├──┼───┼───────┼─────────┼───┼────────┤
│ 2  │蔡明昆│自99年4月初某 │許秉育所駕駛而暫停│同上  │蔡明昆係以門號09│
│    │      │日起，至99年5 │在彰化縣、雲林縣境│      │00-000000號電話 │
│    │      │月13日凌晨2、3│內路邊之自小客車上│      │與許秉育所持用之│
│    │      │時許止（轉讓頻│                  │      │門號0000-000000 │
│    │      │率為每星期約有│                  │      │號電話聯絡轉讓禁│
│    │      │4日，每日均轉 │                  │      │藥等事宜        │
│    │      │讓1至3次之甲基│                  │      │                │
│    │      │安非他命）    │                  │      │                │
├──┼───┼───────┼─────────┼───┼────────┤
│ 3  │賴憲佐│自99年3月底至 │許秉育所駕駛而暫停│同上  │賴憲佐係以門號09│
│    │      │99年5月初（次 │在彰化縣境內路邊之│      │00-000000號電話 │
│    │      │數合計約有60餘│自小客車上        │      │與許秉育所持用之│
│    │      │次）          │                  │      │門號0000-000000 │
│    │      │              │                  │      │號電話聯絡轉讓禁│
│    │      │              │                  │      │藥等事宜        │
└──┴───┴───────┴─────────┴───┴────────┘
補正欄：
┌──┬──────────────────────────────────┐
│編號│犯罪事實                                                            │
├──┼──────────────────────────────────┤
│ 1  │許秉育於99年5月12日下午5、6時許，在彰化縣永靖鄉興農超市旁菜市場附近 │
│    │，無償轉讓第二級毒品甲基安非他命500元予謝細貴。                     │
├──┼──────────────────────────────────┤
│ 2  │許秉育於99年5月13日凌晨2時許，在其所駕駛而暫停於彰化縣員林鎮火車站附│
│    │近自小客車上，無償轉讓第二級毒品甲基安非他命500元予蔡明昆（另並販賣 │
│    │第二級毒品甲基安非他命2,000元予蔡明昆，見附表2補正欄編號7）。       │
├──┼──────────────────────────────────┤
│ 3  │許秉育於99年5月14日某時許，在彰化縣溪州鄉○○村○○路448號，無償轉讓│
│    │第二級毒品甲基安非他命500元予謝細貴（另並販賣第二級毒品甲基安非他命 │
│    │1,500元予謝細貴，見附表2補正欄編號8）。                             │
└──┴──────────────────────────────────┘